最高法院民事判決　　　　　　　　　　　　　　　八十七年度台上字第一五四六號
　　上　訴　人　范南山
　　　　　　　　余五妹
　　共　　　同
　　訴訟代理人　曹大誠律師
　　被 上訴 人　范德添
　　訴訟代理人　陳尚義律師
右當事人間請求塗銷土地所有權移轉登記等事件，上訴人對於中華民國八十六年六月
三十日臺灣高等法院再審判決（八十五年度再字第七四號），提起上訴，本院判決如
左：
    主  文
原判決廢棄，發回臺灣高等法院。
    理  由
本件上訴人主張：被上訴人於前訴訟程序訴請確認伊二人間就坐落臺北縣新店市○○
○段七張小段三六六－三七號、三六八－一號土地應有部分各四分之一之買賣關係不
存在，及命上訴人余五妹將該所有權移轉登記塗銷，並命上訴人范南山移轉該土地所
有權與被上訴人，前訴訟程序以系爭土地係被上訴人信託登記於范南山名下，伊二人
通謀虛偽訂立買賣契約，將產權移轉登記為余五妹所有為由，判決伊敗訴確定。茲發
現臺灣省合作金庫ＷＳＦ第二三一一五二號、第二三一一五五號、第二三一一六六號
支票存根、余五妹七十一年第一期地價稅收據、被上訴人七十一年第一期地價稅收據
等前訴訟程序未經斟酌之證物，足資證明系爭土地增值稅及地價稅均由伊繳納，該土
地原係范南山買受後再出賣與余五妹，前開證物如經斟酌，伊可受較有利之裁判等情
，依民事訴訟法第四百九十六條第一項第十三款規定，提起再審之訴，求為廢棄歷審
確定判決，並駁回被上訴人在前訴訟程序之訴之判決。
被上訴人則以：原確定判決已明確說明上訴人縱曾繳交土地增值稅或地價稅，亦係其
得否對伊請求返還之另一問題，尚難因此否認伊將系爭土地信託登記於范南山名下之
事實。上訴人提出前開證物，請求廢棄原確定判決，於法不合等語，資為抗辯。
原審判決駁回上訴人再審之訴，無非以：上訴人提出之支票存根三張，表面觀之，似
係關於土地過戶增值稅及地價稅由何人繳納，實則可證明該項稅款應由何人繳納，進
而證明系爭土地究為何人所有，有無信託關係之存在各情。是本件須審究支票存根上
所書「南山借」三字究為何人書寫﹖支票是否范南山向被上訴人借用﹖雖被上訴人於
八十六年一月六日原法院行準備程序時，自認三張支票（存根）均為伊所寫，並稱「
因不是合夥事業支出，所以我寫『南山借』」等語，但於同年三月十日準備程序即否
認書寫「南山借」三字。參以該支票於七十年九月簽發，詎今已十餘年，范南山於八
十六年三月二十五日具狀承認二三一一五五號支票存根上「鄭明良土地增值稅」及「
七十年九月十一日」等文字係其書寫，及送請鑑定結果，「南山借」三字與存根上其
他文字墨色深淺，筆跡粗細不同，足見被上訴人前開自認與事實不符且係出於錯誤，
其於八十六年三月五日以書狀撤銷該項自認，於法自無不合。上開第二三一一五二號
、二三一一五五號支票，經送請法務部調查局鑑定結果，認支票存根上「南山借」三
字與存根上其他文字，無法確認是否同一人所書寫；但字跡粗細，墨色深淺不同，研
判均係使用不同筆墨之書寫工具所書寫；至於是否同時書寫，無法確認。即范南山亦
稱：「二三一一五五號支票存根上『南山借』……不知是何人寫的，因我送土地增值
稅單與他（指被上訴人）向他借支票，他只寫了金額，我怕他以後不知這金額作何用
，我當場加上『鄭明良土地增值』及『七○、九、十一』」等語。上開支票存根係由
上訴人提出，既非被上訴人所保管，而第二三一一五二號支票存根已註明「鄭明良增
值稅代支」，兩張支票存根上所書「南山借」三字又不能證明係被上訴人所書寫，自
難指該支票係范南山向被上訴人借用，並據此推論土地增值稅乃范南山借支票繳納，
及系爭土地為范南山所買。又范南山並未舉證證明此支票票款已由其償還合夥帳戶，
亦不能以其提出之結算單未記載其尚欠共同帳戶票款，認定已由其償還。第二三一一
六六號支票係繳納系爭土地七十一年第一期地價稅，包括系爭之應有部分四分之一及
被上訴人與訴外人范兆樟共有之四分之三部分，為兩造所不爭執，被上訴人亦不否認
支票存根上文字均係其所書寫，如系爭土地係范南山所買，其自行繳納地價稅即可，
何須要求被上訴人簽發支票合併繳納﹖上訴人並未舉證證明被上訴人於七十一年曾與
余五妹洽談合建房屋事宜，繳納七十一年第一期地價稅時，被上訴人已知系爭土地業
經移轉登記為余五妹所有，自難以七十一年第一期地價稅由被上訴人簽發合夥共同帳
戶支票一併繳納，即推論土地為范南山所買。至證人范兆樟為余五妹之夫，范南山之
侄，且曾因土地與被上訴人發生爭訟，其證稱范南山有將借票款返還被上訴人，及余
五妹與被上訴人於七十一年間曾洽談合建房屋之事等語，即難遽予採信。從而上訴人
所提支票存根，尚不足推翻原確定判決認定之事實等詞，為其判斷之基礎。
惟查被上訴人於八十六年一月六日原法院行準備程序時，自認三張支票（存根）均係
伊所寫，包括「南山借」三字，為原審確定之事實。此後經原法院多次開庭審理，被
上訴人並未就此為爭執，同年二月十七日且稱：「（范南山）借支票繳稅」云云（見
原審卷第一一六頁），乃原審僅因范南山嗣後承認其中二三一一五五號支票存根上「
鄭明良土地增值稅」及「七十年九月十一日」等文字係其書寫，及送請鑑定結果，「
南山借」三字與存根上其他文字墨色深淺，筆跡粗細不同，無法確認是否同一人所書
寫，即認被上訴人前開自認與事實不符且係出於錯誤，而准其撤銷該項自認，於法已
欠允洽。再者，上訴人提出之支票存根三張，係為證明系爭土地過戶增值稅及地價稅
由其繳納，而該支票存根可證上開增值稅及地價稅由何人繳納？應由何人繳納？及土
地為何人所有？有無信託關係之存在？此並為原審所是認。而依卷內資料，被上訴人
似未曾爭執支票存根之真正，亦未否認范南山借支票繳稅之情，能否因上訴人不能證
明「南山借」三字出自何人筆跡，即認支票非范南山向被上訴人借用，並進而謂該新
證據不足以推翻原確定判決認定之事實，尚非無疑。原審未予深究，遽為不利上訴人
之判斷，亦有未合。上訴論旨，指摘原判決不當，求予廢棄，非無理由。
據上論結，本件上訴為有理由，依民事訴訟法第四百七十七條第一項、第四百七十八
條第一項，判決如主文。
中      華      民      國    八十七    年      七      月      三      日
                              最高法院民事第六庭
                                  審判長法官  蕭  亨  國
                                        法官  吳  正  一
                                        法官  楊  隆  順
                                        法官  陳  淑  敏
                                        法官  黃  義  豐
      右正本證明與原本無異
                                              書  記  官
中      華      民      國    八十七    年      七      月    二十      日
